【裁判字號】    89,上訴,4463
【裁判日期】    900626
【裁判案由】    偽造有價證券等
【裁判全文】
臺灣高等法院刑事判決                          八十九年度上訴字第四四六三號
    上  訴  人
    即  被  告  乙○○
    選任辯護人  王聰明
右上訴人因偽造有價證券等案件，不服臺灣臺北地方法院八十八年度訴字第一四四六
號，中華民國八十九年十月四日第一審判決（起訴案號：臺灣臺北地方法院檢察署八
十八年度偵字第四三三０、一０九八二號；併辦案號：台灣板橋地方法院檢察署八十
八年度偵字第二四三一一號），提起上訴，本院判決如左：
    主  文
原判決撤銷。
乙○○無罪。
    理  由
一、公訴意旨略以：乙○○係台北市○○區○○路二段一六四號九樓台翎科技有限公
    司（以下簡稱台翎公司）之員工，因處理台翎公司業務之需要，於民國八十七年
    二月間持有台翎公司負責人丙○○所交付其為發票人、台北市木柵區農會信用部
    為付款人、帳號第０五九九二七號、已蓋妥印鑑章之支票簿一本，以供支付台翎
    公司各項款項。詎乙○○竟意圖為自己不法之所有，並基於概括之犯意，於八十
    七年九、十月間，未經丙○○之同意，即在其中票號第0000000─000
    0000、0000000─0000000及0000000號支票上，偽填
    不等之面額，連續行使交付不知情之他人，供為私用，將該等支票予以侵占入己
    ，足以生損害於丙○○。嗣因丙○○至木柵區農會信用部辦理掛失止付，不知情
    之持票人前往提示支票遭退票，始查得上情。因認被告乙○○涉有刑法第三百三
    十六條第二項侵占罪嫌及第二百零一條第一項偽造有價證券罪嫌。
二、訊之上訴人即被告乙○○堅決否認有侵占及偽造有價證券之犯行，辯稱：告訴人
    為越南華僑，經營台翎公司，聘我為公司總經理。因台翎公司處虧損之狀況，連
    員工薪水都無法正常發放，由我墊款及在外借款供公司使用，告訴人無力籌借現
    金經營，將台翎公司經營權轉讓予我，但該公司為空殼子，我亦無法接管。告訴
    人為脫卸其票據之責任，乃將一切在外支票二十六張均止付。第一次掛失十九張
    ，經檢察官查明，並無偽造情事。第二次掛失本件七張支票，其中000000
    0號為公司會計簽發，支付公司之貨款；0000000號未予簽發，其他支票
    是我替公司調借現金，被告同意借用，蓋妥印章將支票交我簽發使用，我並無偽
    造有價證券及侵占等語。而公訴人認被告犯罪，係以告訴人之指訴及有支票、退
    票理由單、遺失票據申報書及票據掛失止付通知書等，為其論據。
三、經查：
（一）按犯罪事實，應依證據認定，無證據不能推定其犯罪事實，刑事訴訟法第一百
      五十四條定有明文。又告訴人之指訴，係以使被告受刑事訴追為目的，是其陳
      述是否與事實相符，仍應調查其他證據以資審認。其陳述如無瑕疵，且就其他
      方面調查又與事實相符，始足採為科刑之基礎，倘其陳述尚有瑕疵，則在為究
      明前，遽採為論罪科刑之基礎，即難指為適法（最高法院五十二年台上字第一
      三○○號、六十一年台上字第三○九九號判例意旨參照）。而刑法上所謂偽造
      有價證券，以無權簽發之人冒用他人名義簽發為要件，如果行為人基於本人之
      授權，或其他原因有權簽發者，則與無權之偽造行為不同（最高法院五十三年
      台上字第一八一○號判例意旨參照）。至刑法上之侵占罪，除客觀上有侵占自
      己持有他人之物為要件外，主觀上尚須有為自己或第三人不法所有之意圖為構
      成要件。
（二）本案之起因，乃告訴人丙○○向付款銀行掛失止付其支票所引起。惟告訴人並
      非僅掛失本件七張支票，前後二次共掛失止付二十六張支票。其中第一次於八
      十九年十月九日掛失台翎公司領用台北銀行嘉興分行七六五∣九帳號，000
      0000號至0000000號共十九張支票，有遺失票據申報書、票據掛失
      止付通知書在卷可按（見八十七年偵字第二四四三六號卷第十五、十六頁），
      掛失原因為離職員工拿走。經檢察官調查結果，該十九張支票，僅其中票號0
      000000號，面額二萬元，票載日期八十七年十月十日之一張支票，經陳
      連子提示，且係發票人簽章不符退票，有台北市票據交換所八十七年十一月四
      日函及支票、退票理由單可按（見同上偵卷第十一至十四頁）。經循線追查，
      該支票為台翎公司會計甲○○所開立，由告訴人持交被告向陳連子調現，由陳
      連子命其公司會計王惠卿匯款二萬一千元（其中一千元係被告借給丙○○）至
      丙○○台北市木柵區農會帳戶，業據證人陳連子、甲○○證明屬實，並有匯款
      單在卷可按（見同上偵卷第二十七頁）。其餘告訴人掛失之十八張支票，均未
      提示，其中0000000號支票，亦係會計甲○○所開，經甲○○證述屬實
      （見同上偵卷第六十六頁正面），並非被告簽發。檢察官提示會計憑證詰問告
      訴人，告訴人始承認：「因票是陳小姐（指被告）在處理，我不清楚，因陳一
      直不出面，我才去將0000000號至0000000號支票掛失，是我一
      時失察，我無惡意。」等語（見同上偵卷第六十七頁反面）。該案檢察官以告
      訴人無誣告之犯意，作為不起訴處分之理由，但認定其掛失不實，有台灣台北
      地方法院檢察署檢察官八十七年偵字第三二一九、二四四三六號不起訴處分書
      在卷足稽（見八十八年偵字第四三三○號卷第五十六至五十九頁）。
（三）告訴人第二次掛失，即本件八十七年十月三十日掛失之台北市木柵區農會，○
      五九九二七帳號告訴人領用票號第0000000─0000000、000
      0000─0000000、0000000號等七張支票。經本院向台北市
      木柵區農會查詢結果，其中0000000、0000000、000000
      0之三張支票，均未經票據交換提示及櫃臺提示，有該農會九十年五月十日木
      農信字第二三八號函在卷可。被告復否認有侵占及簽發上揭支票之行為。而
      其中未提示之0000000號支票，面額十萬六千五百七十五元，八十七年
      十月二十五日期，受款人為全泰航空貨運代理有限公司（見八十七偵字第二四
      四三六號第九十九頁），則為告訴人台翎公司會計甲○○所簽發，用以支付公
      司出貨之運費，經證人甲○○結證在卷（見本院九十年二月十二日訊問筆錄）
      。告訴人指被告侵占、偽造簽發該支票，顯屬虛偽不實。另未提示之0000
      000號支票，告訴人亦稱不知是否有簽寫金額、日期，亦查無證據認被告侵
      占或有偽造該支票之犯行。
（四）至其餘四張支票，0000000、0000000、0000000票據，
      由王莉雯、許佑說提示，0000000號由建功補習班謝莉莉提示，另一張
      未提示之0000000號一萬元支票，交建功補習班，被告坦承為其簽發使
      用，惟堅稱係因為告訴人及台翎公司墊款、調借現金，告訴人蓋妥支票印章，
      同意其使用等語。雖告訴人否認被告為台翎公司調借現金及未同意借用票據云
      云，然告訴人與被告立於對立之地位，且本身掛失票據，亦涉及刑責，所述自
      難遽採，應調查明其他證據，以查明何者所述與事實相符。
（五）被告為告訴人及台翎公司調借款項，所借款項均匯入告訴人台北市木柵區農會
      00000000000000號帳戶，有跨行匯款回單、入戶電匯回條、明
      細分類帳等在卷可稽（見八十七年偵字第四三三○號偵字第三十八至五十頁）
      ，且被告與告訴人最後會算，台翎公司仍欠被告三十五萬八千九百八十二元，
      有告訴人簽章之會算單附卷可查（見原審卷第一七九頁），該會算單已載明被
      告為台翎公司向外為借款之事項。被告八十七年九月五日離開台翎公司，告訴
      人也蓋章出具離職證明書，載明被告財務清楚，業務上無侵占事項，票據簽認
      等被告皆無承擔之義務，有離職證明書在卷可稽（見八十七年偵字第二四四三
      六號偵查卷第十七頁）。嗣後告訴人另將台翎公司之經營權，自八十年九月二
      十三日起轉讓予被告，簽有經營權轉讓書可考（見原審卷第四十頁）。而告訴
      人也供稱上揭五張支票由其蓋妥印章交給被告（見八十八年偵字第四四三○號
      卷第二十三、六十四頁）。且上開支票，告訴人事先所蓋印章，並非支票之印
      鑑章，因而退票，有退票理由單可證（見同上偵卷第十頁）。是告訴人所訴，
      經調查證據之結果，與事實並不相符，而以被告之辯解為可採。
（六）被告所簽發之支票均交付熟識之人，如其有偽造有價證券之犯意及行為，提示
  必將查獲，此顯與情理有違。且其中八六○四四一、八六○四四二號支票，面
      額僅一萬元，係幫助其女兒林芝雨之同學何雅琪繳補習費，為證人何雅琪之父
      母何茂水、車玉莎、建功補習班負責人謝莉莉證明屬實。些微金額，且為幫助
      他人，被告有何動機要侵占支票、偽造有價證券，陷自己於重罪之理？又因告
      訴人不願承擔票據責任，事先蓋用不符之印章，並將支票掛失止付，上揭支票
      退票後，被告也與持票人和解，取回支票，有結清單存卷可核（見原審卷第一
      七八頁），告訴人亦承認其並無損失（見同上偵卷第二十四頁），亦足證被告
      並無不法所有之犯意。
（七）綜上所述，被告所辯，應屬有徵，此外，復查無其他積極證據，足以認定被告
      有侵占或偽造有價證券之犯意及行為，自不能證明被告犯罪。
四、原審未詳予研求，遽為被告有罪科刑之判決，自嫌欠洽。被告上訴意旨，指摘原
    判決不當，為有理由，應由本院將原判決撤銷改判，依法為被告無罪之諭知。
五、因本件判決被告無罪，台灣板橋地方法院檢察署八十八年偵字第二四三一一號（
    含八十八年他字第七七一號卷）移請併辦之詐欺案件，自與本案無牽連犯或其他
    裁判上一罪關係，本院無從審理，應退請檢察官依法處理，併此說明。
六、據上論斷，應依刑事訴訟法第三百六十九條第一項前段、第三百六十四條、第三
    百零一條第一項，判決如主文。
本案經檢察官柯麗鈴到庭執行職務
中      華      民      國    九十    年    六        月     二十六     日
                            臺灣高等法院刑事第五庭
                                審判長法  官  曾  德  水
                                      法  官  楊  貴  雄
                                      法  官  趙  功  恆
右正本證明與原本無異。
如不服本判決應於收受送達後十日內向本院提出上訴書狀，其未敘述上訴之理由者並
得於提起上訴後十日內向本院補提理由書（均須按他造當事人之人數附繕本）。
                                      書記官  孫  佩  琳
中      華      民      國    九十    年    六        月     二十六     日


司法院資訊處製作；財團法人民間司法改革基金會備份。
